【裁判字號】    97,訴,2294
【裁判日期】    980326
【裁判案由】    給付報酬
【裁判全文】
臺灣板橋地方法院民事判決              97年度訴字第2294號
原      告  復邦國際實業有限公司
法定代理人  乙○○
訴訟代理人  黃勝文律師
            張逸婷律師
被      告  交通部公路總局臺北區監理所
法定代理人  甲○○
訴訟代理人  成介之律師
上列當事人間請求給付報酬事件，經本院於民國98年3 月12日言
詞辯論終結，判決如下：
    主  文
原告之訴及假執行之聲請均駁回。
訴訟費用由原告負擔。
    事實及理由
一、原告主張：兩造於民國95年4 月1 日簽定「交通部公路總局
    台北區監理所定期檢驗及換發駕照、行照各項通知單契約書
    」，約定由原告為被告寄發（含列印、封裝）各通知單，依
    系爭契約第8 條第1 項約定，原告寄發通知單之報酬為「車
    輛定期檢驗通知單」每件新臺幣（下同）2.34元、「審驗通
    知單」每件2.34元、「換發汽機車行照通知單」每件4 元、
    「駕照到期通知單」每件5.5 元；原告按月依實際寄件之數
    量及上列單價，檢附郵局「特約郵件郵費單」：「購買票品
    證明單」、「統一發票」及「請款明細表」，向被告請款。
    詎原告向被告請領12月份寄發通知書之報酬時，被告竟以原
    告所檢附之「特約郵件郵費單」所載寄件人為訴外人勝邦印
    刷國際事業有限公司（下稱勝邦公司）非原告為由，拒絕付
    款。然原告履約之過程，均親自為各通知單之列、封裝及郵
    寄工作，僅於支付郵費時，因原告之合作廠商勝邦公司向來
    與板橋郵局定有大宗郵件之高折扣回饋（即本地28% ，外地
    18% 折扣），若以勝邦公司名義寄發通知單，即可獲高折扣
    郵費差價利潤，因此原告於寄發通知單時，改以勝邦名義支
    付郵費，實質並未將系爭契約轉委勝邦公司承作。且依兩造
    間系爭契約之約定，並未約定原告不得以人名義支付郵資，
    此由原告前向被告請領95年8 月份報酬時，亦檢具郵局以勝
    邦公司名義開立之「特約郵件郵費單」請款，被告並無異議
    而付款可明。又原告於95年12月上旬以「信函」方式寄發駕
    照到期通知單10,523件，以「郵簡」方式寄發換發行照通知
    單35,352件，以「名信片」方式寄發車輛定期檢驗通知單或
    審驗通知單89,331件，是被告應支付原告95年12月份寄發通
    知單報酬共58萬3,640 元，爰本於契約關係提起本訴請求被
    告給付等情。併為聲明：被告應給付原告58萬3,640 元，及
    自起訴狀繕本送達翌日（即97年12月5 日；97年12月4 日當
    庭交付起訴狀繕本）起至清償日止，按年息5%計算之利息；
    原告願供擔保，請准宣告假執行。
二、被告抗辯：本件係屬採購案件，而應適用政府採購法第65條
    不得轉包之規定。系爭契約之「寄送」行為，屬契約主要部
    分，原告將寄送部分轉由勝邦公司代為履行，已然違反不得
    轉包之規定。又縱認原告以勝邦公司名義寄送非屬轉包，而
    係分包，依契約規定，原告亦不得將系爭契約分包予有政府
    採購法第103 條情形之廠商，勝邦公司於代履行期間，恰屬
    政府採購法第103 條情形之廠商，故原告之分包行為，亦在
    契約禁止之列。即依系爭契約約定，原告必須以自己名義寄
    送，其給付方符債之本旨，其委由不具資格之勝邦公司寄發
    ，依民法第311 條第1 項但書規定，並不生清償效力。本件
    原告既未提出以其名義寄送之「特約郵件郵費單」，即難謂
    符合請款之要件。且被告亦否認原告所主張寄送數量及內容
    。至原告95年8 月係以偽造文書方式向被告請款，並無原告
    所稱被告於原告提出勝邦公司名義之單據之前提，仍同意付
    款之情形存在。此部分並據被告對原告提起侵權行為損害賠
    償之訴，故倘認本件原告之請求為有理由，被告亦以該案主
    張之債權為抵銷意思表示等情。併為答辯聲明：原告之訴駁
    回；如受不利判決願供擔保，請免為假執行。
三、兩造不爭執之事項：
  (一)兩造於95年4 月1 日簽定「交通部公路總局台北區監理所定
    期檢驗及換發駕照、行照各項通知單契約書」，約定由原告
    為被告寄發（含列印、封裝）各通知單。原告寄發通知單之
    報酬為「車輛定期檢驗通知單」每件2.34元、「審驗通知單
    」每件2.34元、「換發汽機車行照通知單」每件4 元、「駕
    照到期通知單」每件5.5 元。原告按月依實際寄件之數量及
    上列單價，檢附郵局「特約郵件郵費單」：「購買票品證明
    單」、「統一發票」及「請款明細表」等單據，向被告請款
    ，經被告驗合格後給付。其餘契約內容則詳被證5 契約書所
    載。
  (二)本件原告係檢附郵局出具予寄件人勝邦公司之「特約郵件郵
    費單」向被告請領95年12月份之款項等情，有郵費單（詳原
    證2）4份在卷可佐。
  (三)勝邦公司於系爭通知單寄交期間（95年12月間）屬依政府採
    購法第103 條規定不得參加投標或作為決標對象或作為分包
    廠商之廠商；是依兩造間契約約定，原告不得將得標業務轉
    包或分包予勝邦公司（詳卷附交通部公路總局台北區監理所
    勞採購契約條款第39條規定）等情，並有契約書及附件（詳
    被證5） 、公共公程委員會網站查詢資料（詳被證6） 附卷
    可佐。
四、按稱轉包者，係指將原契約中應自動履行之全部或其主要部
    分，由其他廠商代履行；稱分包者，謂非轉包而將契約之部
    分由其他廠商代履行，政府採購法第65條第2 項、第67條分
    別定有明文。查觀諸系爭契約之開宗明義乃謂「茲就甲方（
    即被告）使用電子郵件檔案委交乙方（即原告）印製、寄送
    駕、行照換照通知單等資料……雙方訂定契書，其條款如下
    ：」；第4 條則約定「……乙方電子郵遞系統會處理所傳送
    之郵件，進行列印、封裝工作，並將實體郵件交各地郵局投
    遞。」等情，有契約書附卷可佐。則有關「實體郵件交各地
    郵局投遞」部分，自屬契約之主要部分，不得委由原告以外
    之其他廠商代履行，先此敘明。
五、查本件通知單既係勝邦公司為寄件人向郵局投遞，此部分自
    應認係由勝邦公司代原告履行（契約關係存在於郵局與勝邦
    公司間）。即不問實際係由原告之員工抑或勝邦公司之員工
    將通知單交寄，其等於交寄時對郵局而言均以勝邦公司之代
    理人居之，結果並無二致。原告主張：實際交寄者為原告公
    司員工，故得反推原告與郵局間成立交寄契約，本件並無轉
    包或分包情事云云，並無可採。此部分亦無再傳訊證人汪聖
    惠之必要，併此敘明。
六、按債之清償，得由第三人為之。但當事人另有訂定或依債之
    性質不得由第三人清償者，不在此限，民法第311 條第1 項
    定有明文。查系爭契約屬政府採購契約，肇於其特殊性，兩
    造已特約約定，不得轉包，原告竟將契約主要部分，轉包予
    勝邦公司，按諸前開法律規定，自難認勝邦公司之履行，對
    被告生清償效力。退步言之，縱認「寄送」非屬系爭契約主
    要部分，此部分得分包予其他廠商代履行，承前述，勝邦公
    司非屬得擔任「分包」之廠商，亦難認原告已依債之本旨履
    行。基上，被告抗辯：原告未依債之本旨履行，不符得請款
    要件，被告得拒絕給付等語，應屬有據。
七、綜上所述，本件原告以勝邦公司為寄件人寄送之通知單，屬
    不符債之本旨所為給付，不生清償效力。從而，原告本於契
    約關係請求被告給付95年12月份寄送報酬58萬3,640 元及法
    定遲延利息，為無理由，應予駁回。
八、原告之訴既經駁回，其假執行之聲請已失所附麗，應併駁回
    。
結論：原告之訴為無理由，依民事訴訟法第78條，判決如主文。
中    華    民    國    98    年    3     月    26    日
                  民事第一庭    法  官  黃信滿
以上正本係照原本作成
如對本判決上訴，須於判決送達後20日內向本院提出上訴狀
中    華    民    國    98    年    3     月    26    日
                                書記官  林月蓉


司法院資訊處製作；財團法人民間司法改革基金會備份。
